【裁判字號】    99,交聲,363
【裁判日期】    990921
【裁判案由】    違反道路交通管理處罰條例聲明異議
【裁判全文】
臺灣花蓮地方法院交通事件裁定         99年度交聲字第363號
原處分機關  交通部公路總局臺北區監理所花蓮監理站
異  議  人
即受處分人  甲○○
上列異議人因違反道路交通管理處罰條例案件，對於交通部公路
總局臺北區監理所花蓮監理站於民國99年8月10日花監違字第裁4
4─P00000000號裁決書所為處分，聲明異議，本院裁定如下：
    主  文
原處分撤銷。
甲○○汽車駕駛人，駕駛汽車經測試檢定酒精濃度超過規定標準
，處罰鍰新臺幣參萬元，吊扣普通輕型機器腳踏車駕駛執照拾貳
個月及應施以道路交通安全講習。
    理  由
一、原處分意旨略以：本件異議人即受處分人（下稱異議人）甲
    ○○於民國99年8月6日晚上9時許，酒後騎乘車牌號碼SSR-4
    36號輕型機車，行經花蓮縣新城火車站前之產業道路時，為
    警盤查，經施以酒精濃度測試，發現其呼氣酒精濃度為0.43
    MG/L，遂予以製單舉發，嗣原處分機關乃依道路交通管理處
    罰條例第35條第1項第1款，裁處異議人罰鍰新臺幣（下同）
    30,000元，吊扣職業聯結車駕駛執照12個月，並施以道路交
    通安全講習。
二、聲明異議意旨略以：異議人違規時係騎乘輕型機車，惟遭原
    處分機關裁處吊扣職業聯結車駕駛執照，將影響異議人之生
    計，爰依法聲明異議，請求撤銷原處分等語。
三、按汽車駕駛人飲用酒類後其吐氣所含酒精濃度超過每公升0.
    25毫克者，不得駕車；汽車駕駛人，駕駛汽車經測試檢定有
    酒精濃度超過規定標準者，處15,000元以上60,000元以下罰
    鍰，並當場移置保管其車輛及吊扣其駕駛執照 1年，汽車駕
    駛人，有第35條第 1項規定之情形，應接受道路交通安全講
    習，道路交通安全規則第114條第2款及道路交通管理處罰條
    例第35條第1項第1款、第24條第1項第2款分別定有明文。
四、經查：
（一）本件異議人於上開時間、地點，酒後騎乘車牌號碼SSR-43
      6 號輕型機車，行經花蓮縣新城火車站前之產業道路時，
      為警盤查，施以酒精濃度測試，發現其呼氣酒精濃度為0.
      43MG/L，遂予製單舉發，嗣經原處分機關以異議人違規事
      實明確，依道路交通管理處罰條例第35條第1項第1款及同
      條例第24條第1項第2款規定，於99年8月10 日以花監違字
      第裁44─P00000000號裁決書裁處異議人罰鍰30,000 元，
      吊扣駕駛執照12個月，施以道安講習等事實，為異議人所
      坦承，又異議人所領有之普通重型機車駕駛執照，於98年
      6月4日業經吊銷，此有花蓮縣警察局花警交字第P0000000
      0 號舉發違反道路交通管理事件通知單、原處分機關上開
      裁決書、公路監理電子閘門資料各1 份附卷可稽。是異議
      人酒後騎乘輕型機車之違規事實及監理機關處以吊扣異議
      人職業聯結車駕駛執照之事實均已明確，堪以認定。
（二）按94年12月14日修正、95年3月1日施行前之道路交通管理
      處罰條例第68條固規定「汽車駕駛人，因違反本條例及道
      路交通安全規則之規定，受吊扣或吊銷駕駛執照處分時，
      吊扣或吊銷其持有各級車類之駕駛執照」，惟修正後業已
      刪除「吊扣」之規定，改為「汽車駕駛人，因違反本條例
      及道路交通安全規則之規定，受吊銷駕駛執照處分時，吊
      銷其持有各級車類之駕駛執照」（該條文又於99年5月5日
      經總統公布修正，並由行政院令於99年9 月1 日施行，然
      本件並無適用，容後詳述。）其修正理由乃係舊法將違法
      或違規駕駛人所持有各級車類之駕駛執照一併吊扣，失之
      過苛，影響人民工作及生活甚鉅，故依修正後之該條規定
      ，受吊扣駕駛執照處分時，僅能吊扣違規當時所駕車類之
      駕駛執照，不再吊扣其持有各級車類之駕駛執照，僅於受
      吊銷駕駛執照處分時，始吊銷其持有各級車類之駕駛執照
      。
（三）又依道路交通安全規則第61條第1項第1款規定，汽車駕駛
      人取得高一級車類之駕駛資格者，應換發駕駛執照，並准
      其駕駛較低級車類之車輛，已領有大貨車駕駛執照者，得
      駕駛大貨車、小型車、輕型機器腳踏車。本件異議人領有
      之普通重型機車駕駛執照，雖經吊銷，已如前述，然其領
      有較高級之職業聯結車駕駛執照，此有公路監理電子閘門
      資料1 份附卷可稽，本可直接允許其得駕駛輕型機車，異
      議人於酒駕違規時自非「無照駕駛」情形。又本件異議人
      雖無較低級車類之輕型機車駕駛執照可供吊扣，然行政行
      為採取方法所造成之損害，不得與所欲達成目的之利益顯
      失均衡，則在本件異議人無輕型機車駕駛執照可供吊扣之
      情形下，吊扣其職業聯結車駕駛執照，雖可達成禁止異議
      人繼續酒後駕駛之行政目的，然亦同時造成剝奪異議人駕
      駛其他各類車輛之結果，所造成之損害與所欲達成目的之
      利益，顯然失衡，復與前揭道路交通管理處罰條例第68條
      之修正意旨不符，有違法律保留原則。
（四）至上開道路交通安全規則對於汽車駕駛執照之管理，採取
      1人1照原則，固導致越級駕駛人違規酒駕時，受有無須吊
      扣駕駛執照之利益，然此關於駕駛執照管理所衍生之執行
      困難或法規漏洞，宜由修法解決，尚不得擴張解釋，於駕
      駛人無較低級駕駛執照可供吊扣時，即率爾代以吊扣其所
      領有之較高級駕駛執照。
（五）綜上所述，本件異議人於上開時、地，有酒後騎乘輕型機
      車之違規事實，為異議人所不爭執，惟原處分機關逕吊扣
      異議人職業聯結車駕駛執照12個月之處分，即有未洽。又
      因本件酒後駕車乃單一違規行為，有關處罰效果之罰鍰、
      吊扣駕駛執照與道路交通安全講習之處分與違規行為無從
      分離，是異議人雖未就罰鍰及道路交通安全講習部分提出
      異議，仍應由本院併為審酌，異議人聲明異議既有理由，
      亦應由本院將原處分撤銷，並自為裁定（臺灣高等法院暨
      所屬法院98年度法律座談會刑事類提案第23號決議意旨可
      資參照）。是原處分關於吊扣駕駛執照部分，既有違誤，
      異議人聲明異議即有理由，自應由本院將原處分撤銷，並
      改諭知裁罰如主文第2項所示，以期適法。
五、末查，行為後法律或自治條例有變更者，適用行政機關最初
    裁處時之法律或自治條例。但裁處前之法律或自治條例有利
    於受處罰者，適用最有利於受處罰者之規定，行政罰法第 5
    條定有明文，係行政罰法上從新從輕之規定。惟此處所謂之
    「從新」係指違反行政法上義務之行為後，法律或自治條例
    有關處罰之規定有變更者，適用「行政機關最初裁處時」之
    法律或自治條例，與刑法係適用「裁判時」法律，尚有不同
    。從而，本件雖嗣後道路交通管理處罰條例第68條於99年 5
    月5日修正，並由行政院令於99年9月1 日施行，惟此係原處
    分機關裁決後始施行之法律，依前揭說明，即無比較適用之
    問題，併此敘明。
據上論斷，應依道路交通案件處理辦法第20條前段，裁定如主文
。
中    華    民    國    99    年    9     月    21    日
                  交通法庭      法  官  湯國杰
上列正本證明與原本無異。
如對本裁定不服，應於送達後5日內，向本院提出抗告狀（應抄
附繕本）。
中    華    民    國    99    年    9     月    27    日
                                書記官

司法院資訊處製作；財團法人民間司法改革基金會備份。
